ACORDAO-COMPLETO-2489796

ACÓRDÃO 1695/2021 ATA 26/2021 - PLENÁRIO

VISTOS, relatados e discutidos estes autos de representação, agora em fase de embargos de declaração opostos ao Acórdão 1372/2021-TCU-Plenário.
ACORDAM os Ministros do Tribunal de Contas da União, reunidos em sessão do Plenário, com base no art. 34 da Lei 8.443/1992 e ante as razões expostas pelo Relator, em:
9.1. conhecer dos presentes embargos de declaração e, no mérito, rejeitá-los;
9.2. dar ciência desta deliberação às embargantes e à Autoridade Portuária de Santos.

Embargos de declaração contra acórdão que rejeitou agravo interposto pelas recorrentes em face de medida cautelar de indisponibilidade de bens em razão dos indicativos de desfazimento patrimonial tendente a frustrar o pagamento da dívida a que foram condenadas em juízo arbitral, resultante de taxas de arrendamento de área do Porto de Santos inadimplidas ao longo de vários anos.

Autoridade Portuária de Santos S/A (SPA).

3. Embargantes: Libra Terminal Santos S/A (02.373.383/0002-50) e Libra Terminais S/A (33.813.452/0001-41).

13.1. Ministros presentes: Ana Arraes (Presidente), Benjamin Zymler, Raimundo Carreiro, Bruno Dantas, Vital do Rêgo (Relator) e Jorge Oliveira.
13.2. Ministros-Substitutos convocados: Marcos Bemquerer Costa e Weder de Oliveira.
13.3. Ministro-Substituto presente: Augusto Sherman Cavalcanti.

ACORDAO-COMPLETO-2496319

Acórdão 2324/2021 - Plenário

VITAL DO RÊGO

Trata-se, nesta ocasião, de embargos de declaração apresentados pela empresa Libra Terminal Santos S/A, "por si e na qualidade de sucessora por incorporação da Libra Terminais S/A" (peça 125) , em oposição ao Acórdão 1372/2021-TCU-Plenário, que rejeitou agravo interposto pelas ora embargantes ao Acórdão 1563/2020-TCU-Plenário, proferido no sentido de, na presença de indícios de esvaziamento patrimonial, decretar, cautelarmente, a indisponibilidade dos seus bens, no montante de R$ 3.423.346.623,36, com suporte em sentença arbitral que as condenou ao pagamento de dívida junto à Autoridade Portuária de Santos S/A, decorrente da falta de recolhimento de taxas de arrendamento de área de porto.
2.	Transcrevo o teor do acórdão embargado:
VISTOS, relatados e discutidos estes autos de representação, em que, nesta fase, examina-se agravo em face de medida cautelar de indisponibilidade de bens, decretada pelo Acórdão 1563/2020-TCU-Plenário;
ACORDAM os Ministros do Tribunal de Contas da União, reunidos em sessão do Plenário, ante as razões expostas pelo Relator, em:
9.1. conhecer do presente agravo e, no mérito, rejeitá-lo;
9.2. receber as manifestações de peças 75/76 e 77/80 como respostas às oitivas determinadas pelo item 9.5 do Acórdão 1563/2020-TCU-Plenário;
9.3. encaminhar os autos à Coordenação-Geral de Controle Externo de Infraestrutura (Coinfra) , para que defina a unidade técnica encarregada da instrução processual, que deverá proceder ao exame das respostas às oitivas (peças 75/76 e 77/80) em confronto com a nova petição apresentada pela Autoridade Portuária de Santos (peças 58/67) ;
9.4. dar ciência desta deliberação às agravantes, às interessadas e à Procuradoria da República no Município de Santos/SP.
3.	De início, as embargantes apontam a ocorrência de contradição nos fundamentos do Acórdão 1372/2021-TCU-Plenário, pois, ao mesmo tempo que lá foi consignado que "a exigibilidade do título [no caso, a sentença arbitral] é indiferente para a decretação da decretação de medida cautelar de indisponibilidade de bens pelo TCU", tomam-se "como premissas manifestações do Poder Judiciário" para a decisão.
4.	Também dizem haver contradição no fato de que "a cognição desse Eg. TCU, até o momento, deu-se apenas de forma cautelar", quando "o que pende judicialmente é a análise de mérito da controvérsia". Entendem que, se o TCU já "reafirmou a autonomia de sua jurisdição diante do Poder Judiciário", "a deliberação de uma instância em nada interfere na outra", e assim, quantos aos processos judicial e administrativo, "o adequado seria tratá-los de forma absolutamente independente".
5.	 Como omissão, as empresas alegam que "o acórdão embargado nada mencionou" "sobre o fundamento controvertido, qual seja: o suposto esvaziamento patrimonial da jurisdicionada", de modo que o TCU, ao determinar a instrução das respostas às oitivas, resolveu "postergar a avaliação do mérito cautelar do bloqueio" e "terminou por renovar a constrição sem fundamento, o que é vedado, pois o bloqueio tem prazo máximo de um ano".
6.	Enfim, pedem que "os presentes embargos sejam recebidos e acolhidos, revogando-se [o] item 9.2 [do Acórdão 1563/2020-TCU-Plenário], tendo em vista que recentemente transcorreu o prazo máximo de um ano do bloqueio cautelar, nos termos da jurisprudência do STF".
É o relatório.

Antônio Perilo Teixeira (OAB/DF 21.359) e outros, representando a Libra Terminal Santos S/A e a Libra Terminais S/A.

Não atuou.

REPRESENTAÇÃO. ARRENDAMENTO PORTUÁRIO. INADIMPLEMENTO DE OBRIGAÇÕES FINANCEIRAS. SENTENÇA ARBITRAL CONSTITUTIVA DE DÉBITO. TÍTULO EXECUTIVO JUDICIAL. INDÍCIOS DE DESFAZIMENTO DO PATRIMÔNIO DAS DEVEDORAS E DE ENCERRAMENTO DAS ATIVIDADES EMPRESARIAIS, COM VISTAS A DIFICULTAR O CUMPRIMENTO DA SENTENÇA CONDENATÓRIA. CONHECIMENTO. MATÉRIA DE COMPETÊNCIA DO TCU. APROVEITAMENTO DO TÍTULO EXECUTIVO CONSTITUÍDO NA ARBITRAGEM. ATOS TENDENTES A INVIABILIZAR O RESSARCIMENTO DO ERÁRIO. PERICULUM IN MORA E FUMUS BONI IURIS. CONCESSÃO DE MEDIDA CAUTELAR INAUDITA ALTERA PARS. DECRETAÇÃO DE INDISPONIBILIDADE DE BENS. OITIVAS. AGRAVO. EXEQUIBILIDADE DA SENTENÇA ARBITRAL INDEPENDENTEMENTE DAS AÇÕES ANULATÓRIAS EM CURSO NA JUSTIÇA FEDERAL. REJEIÇÃO. RECEBIMENTO DE RESPOSTAS ÀS OITIVAS, BEM COMO DE PEDIDO PARA QUE A INDISPONIBILIDADE DE BENS SEJA ESTENDIDA AOS ACIONISTAS DA HOLDING. ENCAMINHAMENTO DOS AUTOS PARA INSTRUÇÃO. EMBARGOS DE DECLARAÇÃO. CONHECIMENTO. REJEIÇÃO.

REPRESENTAÇÃO (REPR)

não atuou.

Nos termos do Acórdão 1372/2021-TCU-Plenário, este Tribunal rejeitou o agravo oposto pelas empresas Libra Terminal Santos S/A e Libra Terminais S/A ao Acórdão 1563/2020-TCU-Plenário, que, por sua vez, decretou, cautelarmente, a indisponibilidade dos bens das referidas companhias, entre outras providências, em razão dos indicativos de desfazimento patrimonial tendente a frustrar o pagamento da dívida a que foram condenadas em juízo arbitral, resultante de taxas de arrendamento de área do Porto de Santos inadimplidas ao longo de vários anos.
2.	Agora, as empresas apresentam embargos de declaração em face do Acórdão 1372/2021-TCU-Plenário, arguindo, em resumo, que houve (i) contradição, ao reputar como indiferente a exigibilidade ou não da sentença arbitral, mas considerar os entendimentos da Justiça sobre a contenda; (ii) contradição, quando o TCU se fia no debate judicial, sem levar em conta a independência das instâncias; e (iii) omissão, por ter faltado o reexame dos sinais de esvaziamento patrimonial motivadores da cautelar, fazendo com que o bloqueio dos bens ficasse mantido.
3.	No final, as embargantes pedem que seus argumentos sejam acolhidos, com vistas à revogação do item 9.2 do Acórdão 1563/2020-TCU-Plenário, que decretou a indisponibilidade dos seus bens em sede de cautelar.
4.	Convém esclarecer, desde logo, que as empresas Libra Terminal Santos e Libra Terminais, no agravo que veio a ser rejeitado pelo Acórdão 1372/2021-TCU-Plenário, não contestaram, em absoluto, nenhum dos pressupostos que sustentaram concretamente a adoção da medida cautelar de indisponibilidade pelo Acórdão 1563/2020-TCU-Plenário, tendo se limitado, naquele recurso, a defender a inexigibilidade da sentença arbitral pelo simples fato de que ela era objeto de ação declaratória de nulidade perante a Justiça Federal.
5.	Posteriormente é que as empresas produziram manifestação, que chamaram de recurso de reconsideração, onde, ali sim, procuraram desconstituir os fundamentos da cautelar. Todavia, tanto pelo decurso do prazo para complementação do agravo quanto pelo não cabimento de recurso de reconsideração, a nova manifestação das empresas foi recebida como resposta às oitivas determinadas pelo item 9.5 do Acórdão 1563/2020-TCU-Plenário, que, do contrário, não teria sido atendido.
6.	Sendo assim, descarto a existência da omissão na deliberação embargada, uma vez que, reitero, no agravo as empresas não tentaram provocar a rediscussão dos indícios que levaram à determinação de indisponibilidade de bens. Desse modo, a avaliação sobre possível revogação, perda de eficácia ou renovação da medida cautelar será feita após a instrução, segundo o encaminhamento dado pelo item 9.3 do Acórdão 1372/2021-TCU-Plenário.
7.	Também recuso a suposta contradição em se ter observado, na deliberação, a circunstância de ser dispensável a exigibilidade do título condenatório para decretação da indisponibilidade e, ao mesmo tempo, mencionado os desdobramentos no âmbito judicial.
8.	Na verdade, a leitura correta do voto que conduz ao Acórdão 1372/2021-TCU-Plenário evidencia que a constatação de que a exigibilidade da sentença arbitral, que é expressa no Código de Processo Civil, não foi afastada sequer liminarmente pela Justiça Federal funcionou como mero reforço à realidade de que o TCU, a teor da sua Lei Orgânica, não depende de um título exigível para decretar a indisponibilidade de bens. Ou seja, a intenção foi deixar claro que, mesmo que dependesse, a exigibilidade estava preservada.
9.	Por último, igualmente não há contradição entre fazer uso de elementos extraídos do processo judicial e garantir a independência das instâncias, pois ter a faculdade de ser independente não impede o acolhimento de entendimentos de outras jurisdições que o TCU considere válidos.
10.	Ademais, no caso, o pedido de nulidade da sentença arbitral, que a Justiça Federal julgou improcedente, não poderia ser matéria de ponderação pelo TCU, por completa falta de competência. Portanto, não haveria nem possibilidade de exercício da independência das instâncias.
11.	Conclusivamente, os presentes embargos de declaração devem ser conhecidos, mas rejeitados no mérito.
	Diante do exposto, voto por que o Tribunal adote o acórdão que ora submeto a este Colegiado.
TCU, Sala das Sessões, em 14 de julho de 2021.
Ministro VITAL DO RÊGO 
Relator